臺灣嘉義地方法院刑事判決　　　　　　 96年度簡上字第210號
上　訴　人
即　被　告　甲○○
選任辯護人　吳秋永律師
上列上訴人即被告被訴家庭暴力罪之傷害案件，不服本院嘉義簡
易庭中華民國96年6月29日96年度嘉簡字第919號第一審判決（聲
請簡易判決處刑書案號：臺灣嘉義地方法院檢察署96年度偵字第
3638號），提起上訴，本院合議庭判決如下：
    主  文
原判決撤銷。
甲○○犯傷害罪，處拘役肆拾日，如易科罰金，以新臺幣壹仟元
折算壹日，減為拘役貳拾日，如易科罰金，以新臺幣壹仟元折算
壹日。緩刑貳年，緩刑期內付保護管束。
    事  實
一、甲○○與丙○○係夫妻，2人為家庭暴力防治法第3條第1款
    之家庭成員。其於民國96年3月12日中午12時20分許，在嘉
    義縣中埔鄉和美村中山新19號住處客廳，因細故與丙○○
    發生爭執，竟基於普通傷害之犯意，趁丙○○欲坐下之際，
    持丙○○所有之鐵板凳朝丙○○之頭部揮打1下，並持球棒
    朝其頸部揮擊，致其受有頭皮、面部、頸部挫傷之傷害，並
    接續在上開住處2樓後方樓梯轉角處，持其所有之行李箱朝
    丙○○之身體揮擊，經丙○○以右手阻擋，復以右腳踹丙○○之左膝，致丙○○受有右手撕裂傷、膝挫傷之傷害。
二、案經丙○○訴由臺灣嘉義地方法院檢察署檢察官偵查聲請簡
    易判決處刑。
    理   由
一、按被告以外之人於審判外之言詞或書面陳述，除法律有規定
    者外，不得作為證據。被告以外之人於偵查中向檢察官所為
    之陳述，除顯有不可信之情況者外，得為證據。當事人、代
    理人或辯護人於法院調查證據時，知有第159條第1項不得為
    證據之情形，而未於言詞辯論終結前聲明異議者，視為有前
    項之同意。刑事訴訟法第159條第1項、第159條之1第2項、
    第159條之5第2項分別定有明文。查告訴人丙○○、證人乙○○（即告訴人之父）、丁○○（即告訴人之母）於檢察事
    務官詢問時之陳述，係被告以外之人於審判外之陳述，屬傳
    聞證據，被告甲○○之辯護人於本院準備程序時爭執其證據
    能力，是其等此部分之陳述，應認無證據能力。又告訴人、
    證人乙○○、丁○○於檢察官依法訊問並命具結之證詞，辯
    護人主張無證據能力，然本院審酌其等於陳述時之外在環境
    及情況，並無顯有不可信之情況，從而其等此部分之證述，
    應有證據能力。另檢察官、被告及辯護人就本件所引用之其
    餘證據，未於言詞辯論終結前聲明異議，本院審酌證據作成
    時之情況，並無違法取證或其他瑕疵，認為以之作為證據為
    適當，應有證據能力。
二、訊據被告固供承有於上揭時地與告訴人發生爭執，惟矢口否
    認有何傷害之犯行，辯稱：當天伊和丙○○發生衝突，他徒
    手要打伊，伊拿椅子擋著自己，以免他打到，他的手揮過來
    碰到椅子自己受傷，因為很混亂，伊不知道他哪一隻手撞到
    ，後來伊急著出去工作，其等沒有在2樓樓梯間轉角處發生
    爭執，伊沒有在這個地方拿行李箱朝他揮擊，也沒有用右腳
    踢他的左膝蓋云云。惟查：
  (一)上揭犯罪事實，業據告訴人於96年5月24日偵查時結證稱：
    被告拿椅子起來摔伊的頭，又持塑膠棒打伊，之後她上樓拿
    行李要離家出走，在2樓的轉角處，用大旅行袋打伊，伊用
    右手阻擋有受傷，左膝蓋也被她踹傷等語（見96年度偵字第
    3638號卷第8-9頁-下稱偵卷），並經告訴人於本院審理時結
    證稱：伊當時要坐下，被告拿鐵板凳揮過來打到頭，當時有
    流血，伊臉部也有受傷，好像也是被鐵板凳揮傷的，打完之
    後，又在樓下拿塑膠球棒，往伊的頸部揮下去，可能有受傷
    ，後來她說要離家出走，去拿大型行李箱，伊到2樓那邊把
    她擋住，她拿行李箱揮伊，伊用手去擋，手背受傷，然後用
    腳踢伊的腳，踢到伊的膝蓋上，有挫傷等語（見本審卷第59
    、60、64、66、69頁），且據證人乙○○、丁○○就被告持
    鐵板凳毆打告訴人部分，於偵查及本院審理時結證屬實（見
    偵卷第9頁、本審卷第70-81頁），並有行政院國軍退除役官
    兵輔導委員會嘉義榮民醫院96年3月12日診斷證明書、該院
    96年8月28日嘉醫行字第0960005515號函所附之病歷各1份及
    模擬照片4張等附卷可憑（見96年度他字第444號卷第2頁-下
    稱他卷、本審卷第41-53頁、96年度交查字第386號卷第21頁
    -下稱交查卷），足認被告確有傷害丙○○之犯行。
  (二)按告訴人、證人之陳述有部分前後不符，或相互間有所歧異
    時，究竟何者為可採，法院仍得本其自由心證予以斟酌，非
    謂一有不符或矛盾，即應認其全部均為不可採信；尤其關於
    行為動機、手段及結果等之細節方面，告訴人之指陳，難免
    故予誇大，證人之證言，有時亦有予渲染之可能；然其基本
    事實之陳述，若果與真實性無礙時，則仍非不得予以採信，
    最高法院著有74年臺上字第1599號判例可資參照。
  1.告訴人對於被告以何物致其受傷一節，其於96年3月16日之
    告訴狀指陳：被告持鐵椅襲擊伊頭部、右手，復以回2樓為
    由，再持旅行袋襲擊、腳踢伊膝蓋成傷等語（見他卷第1頁
    ），於96年4月3日於檢察事務官詢問時證稱：被告先高舉鐵
    板凳從伊頭部打下去，伊頭部被打到，頭皮有挫傷，被告另
    又以塑膠棒球棒打伊，但伊沒有受傷，又在伊家2樓，以旅
    行袋朝伊身體揮擊，伊用右手去擋，所以受有右手撕裂傷，
    並用右腳踢伊左膝蓋等語（見交查卷第7頁），與其上揭於
    96年5月24日偵查及本院審理時之證述，有不一致之處，並
    於本院審理時結證稱：告訴狀是伊請人家寫，伊是跟他說鐵
    板凳是打到頭，行李箱是打到手。被告在樓下又拿塑膠球棒
    ，往伊的頸部揮下去，可能有受傷，95年4月3日偵查那邊伊
    沒有想到等語（見本審卷第69、66頁）。
  2.告訴人就上揭事實，其自身之證述，有不一致之處，然告訴
    人就問題之陳述，難免會受訊問者陳述問題之方式，及問題
    鋪陳之前後順序，而影響其回答之內容，且限於個人之記憶
    力，及個人之陳述表達能力，自難期待告訴人之證詞能完全
    相符。從而本件既於本院審理時，透過檢察官、辯護人交互
    詰問之程序予以詰問告訴人，自能減少其因問話者訊問問題
    之方式、順序，而影響其證詞之外在因素，予以發現真實。
    參以卷附行政院國軍退除役官兵輔導委員會嘉義榮民醫院96
    年8月28日嘉醫行字第0960005515號函所附之病歷1份，記載
    告訴人受有面、頸、頭皮挫傷、膝挫傷、手部傷口之傷害，
    惟該院96年3月12日診斷證明書僅記載告訴人受有頭皮挫傷
    、膝挫傷、右手撕裂傷之傷害，並未記載告訴人受有面、頸
    挫傷之傷害，顯見告訴人面、頸挫傷之傷害應屬輕微，故而
    未於診斷證明書予以記載，則告訴人因此就其面、頸挫傷之
    枝節性事實，未於偵查時予以記憶證述，即非與常情不符。
    是以告訴人對於其自身證述之歧異處，既已證述如上，應以
    其於96年5月24日偵查及本院審理時之證述為可採。
  3.綜上所述，告訴人就其被傷害之基本事實證述，既均相一致
    ，且與證人乙○○、丁○○之證詞互相對照大致相符，並有
    診斷證明書、病歷可佐，雖告訴人之證詞有上揭相異處，揆
    諸前揭判例，告訴人所為之證詞仍難認不具證據價值，本院
    仍得採信告訴人之證詞，認定被告確有傷害之犯行。
  (三)至辯護人雖為被告辯稱：被告身材嬌小，持鐵板凳正面打擊
    強壯高大之告訴人頭部，尚能擊中，顯然與常理有違。據榮
    民醫院之診斷證明書記載，告訴人頭部僅屬未破皮流血之挫
    傷，證人所述被告持鐵板凳打擊告訴人頭部流血，顯然與事
    實不符。樓梯轉角處空間狹窄，無容被告持大行李箱揮擊告
    訴人之空間，又行李箱並非利器，遭受碰擊時，僅能生挫傷
    等語，然被告係趁告訴人欲坐下之際，持鐵板凳毆打告訴人
    ，則告訴人遭毆打時高度已較其正常身高為低，且被告於檢
    察事務官詢問時，經檢察事務官命其持鐵板凳與告訴人身高
    相較，該鐵板凳高度可及於告訴人頭部，有詢問筆錄1份附
    卷可憑（見交查卷第18頁），則被告以鐵板凳毆打告訴人頭
    部，尚難認與常理有違。再者，告訴人係於當日下午5時始
    至醫院就診一節，已據告訴人於本院審理時結證明確（見本
    審卷第63頁），是告訴人既非馬上就醫，則於就診時，醫生
    診斷告訴人頭皮僅有挫傷之傷害，亦難以此推論與事實不符
    。又告訴人住處2樓後方樓梯轉角處，確可容納2成年人站立
    ，並可持行李箱揮擊，有告訴人提出之模擬照片2張附卷可
    參（見交查卷第21頁反面），而行李箱既係重物，並有輪子
    等尖銳處，則被告持行李箱揮擊時，告訴人因阻擋而右手背
    受有撕裂傷，即無不合。
  (四)雖被告以上詞置辯，然證人乙○○、丁○○於當日曾聽聞被
    告與告訴人在住處2樓後方樓梯轉角處發生爭吵一節，業據
    其等於偵查時結證明確（見偵卷第9頁），且被告於96年4月
    3日檢察事務官詢問時亦供承：伊跟告訴人在樓下吵完之後
    跑到樓上去，告訴人跟著跑上樓罵伊等語（見交查卷第8頁
    ），是被告於本院始辯稱：後來伊就急著出去工作，其等沒
    有在2樓樓梯間轉角處發生爭執云云，已難令人信為真實。
    再者，被告於本院亦供承告訴人當日手部受有傷害，僅否認
    係其毆傷，是告訴人手部之傷害當非其所虛捏，而告訴人各
    部位受傷之原因，已詳如前述，是被告於本院辯稱：告訴人
    的手揮過來碰到椅子自己受傷的云云，顯係卸責之詞，委無
    足採。又證人乙○○、丁○○雖係告訴人之父母，然於偵查
    及本院審理時均結證稱僅見到被告在客廳持鐵板凳毆打告訴
    人之情，就告訴人所受其餘傷害部分均結證稱未目睹，是其
    等若係故意虛偽證述以陷害被告，則其等當無可能僅證稱僅
    目睹被告部分之犯行。
  (五)綜上所述，被告上開所辯，顯係卸責之詞，不足採信。本件
    事證明確，被告傷害之犯行堪予認定。
三、核被告所為，係犯刑法第277條第1項之傷害罪。被告與告訴
    人係夫妻，2人為家庭暴力防治法第3條第1款之家庭成員，
    是被告對告訴人故意實施家庭暴力行為而成立刑法之犯罪，
    為家庭暴力防治法之家庭暴力罪。原審認被告罪證明確，予
    以論罪科刑，固非無見，惟中華民國96年罪犯減刑條例於96
    年7月4日公布，並自96年7月16日施行，原審未及適用，尚
    有未洽。被告以上揭理由提起上訴，雖無理由，惟原審判決
    既有上揭瑕疵，自應由本院撤銷原判決，另為適當之判決。
    爰審酌被告國中畢業之智識程度，與告訴人係夫妻，其犯罪
    之動機，行為之手段，告訴人所生之損害，及被告否認犯行
    之犯後態度等一切情狀，量處如主文第二項所示之刑，並諭
    知易科罰金之折算標準，以示懲儆。本件被告犯罪之時間係
    在96年4月24日以前，所犯合於中華民國96年罪犯減刑條例
    第2條第1項第3款減刑之規定，應依法減其宣告刑2分之1，
    並諭知易科罰金之折算標準。另查被告前未受有期徒刑以上
    刑之宣告，此有台灣高等法院被告前案紀錄表1份在卷可參
    ，其因一時思慮欠週而罹刑章，且經告訴人具狀表示不予追
    究（見本審卷第54-55頁），經此次刑之宣告，應知警惕而
    無再犯之虞，本院認其所受宣告之刑，以暫不執行為適當，
    爰併諭知緩刑2年，以啟自新，併依家庭暴力防治法第30條
    第1項規定，宣告緩刑期內付保護管束。又被告供犯罪所用
    之鐵板凳1個，係告訴人所有，業據告訴人於本院審理時供
    述在卷（見本審卷第69頁），既非被告所有，爰不併予諭知
    沒收。至被告供本件犯行所用之行李箱1個，係被告所有，
    業據告訴人於本院審理時供述在卷（見本審卷第69頁），惟
    未扣案，又無證據證明仍屬存在，爰不另為沒收之諭知。而
    被告供本件犯罪所用之球棒，並未扣案，又無證據證明係被
    告所有現仍存在，亦不另為沒收之諭知，併此敘明。
據上論斷，應依刑事訴訟法第455條之1第1項、第3項、第369條
第1項、第364條、第299條第1項前段，家庭暴力防治法第30條第
1項，刑法第11條前段、第277條第1項、第41條第1項前段、第74
條第1項第1款，刑法施行法第1條之1第1項、第2項前段，中華民
國96年罪犯減刑條例第2條第1項第3款、第7條，判決如主文。
本案經檢察官廖俊豪到庭執行職務。
中　　華　　民　　國　　96　　年　　9 　　月　　20　　日
                     刑事第二庭  審判長法  官  沈福財
                                       法  官  林青怡
                                       法  官  卓春慧
上列正本證明與原本無異。
本件不得上訴。
中　　華　　民　　國　　96　　年　　9 　　月　　26　　日
                                       書記官  汪淑菁
附錄本案論罪科刑法條全文：
刑法第277條第1項：
傷害人之身體或健康者，處3年以下有期徒刑、拘役或1千元以下
罰金。
